臺灣臺北地方法院刑事判決　　　　　　　96年度易字第1813號
公　訴　人　臺灣臺北地方法院檢察署檢察官
被　　　告　戊○○
上列被告因侵占等案件，經檢察官提起公訴（96年度偵字第
11088 號），本院判決如下：
    主  文
戊○○無罪。
    理  由
一、公訴意旨略以: 被告戊○○於民國86年4 月間，任職僑泰建
    設公司，經由同事丙○○介紹，認識告訴人乙○○和己○○
    。告訴人二人當時正為台北市○○區○○段6小段第88號等
    10筆土地之地主尋找合作開發對象。被告戊○○向告訴人二
    人表示可介紹給樂揚建設股份有限公司（下稱樂揚公司）開
    發。告訴人二人與被告達成如果由樂揚建設公司開發，其三
    人平分仲介佣金之協議後，由被告戊○○負責向樂揚公司仲
    介上開土地。嗣樂揚建設公司與地主完成上開土地之交易。
    樂揚公司並於同年6、7月間支付佣金689萬元予被告。被告
    竟竟圖為自己不法之所有，為私吞較多佣金，請樂揚公司將
    佣金開成4張支票，其中二張面額各90萬元，由告訴人二人
    領取。事前向告訴人二人謊稱其向樂揚公司領取之佣金，是
    按簽約價1%計算，三人平均每人只可領得佣金新臺幣（下同
    ）100萬元，扣除稅金10萬元，支票面額90萬元。告訴人二
    人信以為真，乃各領得90萬元支票（受款人填周素珍、蔡華
    秀）結案。被告向樂揚公司領走面額各為90萬元（受款人填
    戊○○之父蔡裕仁）和3,501,000元支票後（受款人填戊○○），加以侵占，不分給告訴人二人。迄95年6月底，告訴
    人乙○○無意中獲悉上開佣金並非300萬元而是689萬元，始
    知佣金被侵占389萬元。因認被告涉犯刑法第335條第1項侵
    占及第342條第1項背信之罪嫌。
二、按犯罪事實應依證據認定之，無證據不得認定犯罪事實；另
    不能證明被告犯罪者，應諭知無罪之判決，刑事訴訟法第15
    4條第2項、第301條第1項分別定有明文。又刑事訴訟法上所
    謂認定犯罪事實之證據，係指足以認定被告確有犯罪行為之
    積極證據而言，該項證據自須適合於被告犯罪事實之認定，
    始得採為斷罪資料；而認定不利於被告之事實，須依積極證
    據，苟積極證據不足為不利於被告事實之認定時，即應為有
    利於被告之認定，更不必有何有利之證據。另認定犯罪事實
    所憑證據，雖不以直接證據為限，間接證據亦包括在內；而
    告訴人之告訴（自訴人之自訴亦同），係以使被告受刑事訴
    追為目的，是其陳述是否與事實相符，仍應調查其他證據以
    資審認，此有最高法院29上字第3105號、30年上字第816號
    、52年台上字第1300號判例可資參照。又按侵占罪之成立，
    除客觀上須行為人將其所持有他人之物侵占入己之行為外，
    主觀上並須有為自己或第三人不法所有之意圖。另背信罪之
    成立，客觀上須有違背任務，而致生損害於本人之行為，主
    觀上亦須行為人有為自己或第三人不法利益或損害本人利益
    之意圖為必要。缺任一要件，即不克成立上開之罪。
三、公訴意旨認被告戊○○涉犯上開罪嫌，無非係以被告承認其
    所收取之佣金共有689萬元，但只各交付予告訴人二人100萬
    元之自白，證人丁○○、丙○○之證詞、告訴人乙○○、己○○之指訴、佣金領款證明書等為其論據。
四、訊據被告戊○○固坦承經由同事丙○○介紹，認識告訴人乙○○和己○○。進而與告訴人二人協議，由被告仲介樂揚公
    司與台北市○○區○○段6小段第88號等10筆土地之地主進
    行合作開發，以及其共向樂揚公司領得689萬元之佣金，並
    分給告訴人二人各100萬元，扣除10萬元稅金後，每位告訴
    人實得90萬元等情不諱，惟堅詞否認有何侵占、背信之犯行
    ，並辯稱: 當時是說好佣金由我和告訴人二人及丙○○四人
    分。我與樂揚公司談妥的佣金是土地交易總價的2%，外加差
    價的三分之一。但我與告訴人及丙○○談妥的佣金分配方式
    是以土地交易總價的1%，外加差價的三分之一計算後，再四
    人平分。所以，應分配的佣金總額是400萬元，四人平分每
    人分100萬元。至於超過的1%之佣金，是我與樂揚公司間的
    約定，與告訴人無關。我並沒有違背當時的約定等語。
五、經查:
  (一)被告經由證人丙○○之介紹認識告訴人己○○及乙○○二人
    後，進而與告訴人二人合作，由被告引介樂揚公司買受上開
    土地，再由其四人合分佣金一節，為被告所不爭執，並分據
    證人丙○○、乙○○及己○○三人於本院96年10月11 日審
    理時作證在卷。是公訴意旨指被告係與告訴人等共三人合分
    佣金，與事實尚有出入。又被告仲介樂揚公司購買上開土地
    ，共可向樂揚公司領取之佣金，扣除5%的營業稅後之金額為
    689萬元，以及其曾指示樂揚公司將上開佣金開立成4張支票
    。樂揚公司各預扣10%所得稅後，共開立90萬元之支票3張，
    350萬1千元之支票1張，合計共領得620萬1千元。被告領取
    後，將其中2張90萬元支票，各交付予告訴人乙○○及己○○。丙○○部分，則依其與丙○○之約定，給付丙○○中古
    車輛1部，外加部分現金，其餘款項則歸其取得等情，亦為
    被告所不爭執，並經證人丁○○、丙○○、乙○○、己○○
    分別於本院審理時結證在案（證人丁○○、甲○○二人，經
    本院先後訂期於96年11月22日進行詰問，但證人二人均因商
    務出國而未到庭，經本院再訂期於96年12月6日進行詰問，
    證人二人同因商務而預定於該期日出國而無法到庭，本院爰
    依刑事訴訟法第276條第1項之規定，於審判期日前訊問之，
    附此敘明。），且有被告所不爭執之樂揚公司函暨所提出之
    佣金支票明細及佣金領款證明書（參偵字第7613號卷第11、
    19-21頁）可參。因此，在本件土地交易仲介中，被告雖取
    得689萬元之佣金，但其僅各支付告訴人二人及丙○○100萬
    元，其餘389萬元則均分歸於其自己之事實，至為明確。
  (二)被告與告訴人等人間有關佣金約定之計算方式部分，證人丙○○於本院審理時結證稱: 因為案子僑泰公司不要做，戊○○有認識樂揚公司，所以就推薦給樂揚公司，我只認識地主
    己○○，我居間讓己○○跟他們認識，後續就是戊○○跟樂
    揚公司，我並沒有參與等語。因此，證人丙○○完全沒有與
    被告及告訴人就佣金之分配及計算有過任何協議。是證人丙○○之證詞，尚難資為被告不利認定之依據。
  (三)證人即告訴人乙○○於本院96年10月11日審理時雖結證稱:
    當時是我負責整合，己○○代書也是地主之一。己○○當時
    認識丙○○，丙○○認識戊○○，而戊○○在某家建設公司
    任職，己○○把我推薦給戊○○，到土地整合好後，我們就
    可以把土地賣給樂揚建設公司，因為戊○○跟樂揚建設公司
    比較熟。我和己○○及被告戊○○約在鵝肉店見面，己○○
    說居間處理案子有四個人，【佣金不論給多少，大家四分之
    一平分】等語。另證人己○○於同日審理時亦結證稱: 那時
    候講的意思是，【佣金部分是全部的總額的四分之一】等語
    。但被告堅詞否認當時有「不論給多少，大家都四分之一」
    的協議，並堅稱當時已向告訴人二人表示佣金按土地交易總
    價之1%，外加差價三分之一等語。但證人乙○○於偵查中到
    庭陳述係陳稱: 【當初他講佣金是1%，差價三分之一我們分
    沒錯】等語（參他字第7613號卷第16頁）。其於本院前開期
    日審理當天亦證稱: 在鵝肉店時，【被告跟我們說，佣金是
    差價的三分之一，以及130萬元的1%，我們四人平分】。與
    被告只談過一次。我們沒有與樂揚公司談過佣金，是由被告
    去談的。不知道樂揚公司答應付被告多少佣金等語。另證人
    己○○於本院作證當時亦證稱: 【戊○○跟我們說1%加差價
    的三分之一】。【戊○○只有講1%】，價差部分是後來戊○○跟我們談的，希望我們把土地價格壓低等語。足認被告辯
    稱: 當時有跟告訴人二人表示佣金按土地交易價格1%，外加
    差價三分之一等語，尚非無稽。
  (四)告訴人己○○為專業的土地代書，業據證人己○○陳明在案
    。而佣金之收入，依社會通念，為專業代書之主要收入來源
    。告訴人己○○、乙○○二人與被告合作，無非係鑑於被告
    與樂揚公司過去之合作關係，希藉由被告之關係，將上開土
    地仲介予樂揚公司開發，並從中賺取仲介之佣金。而被告當
    時任職僑泰建設公司之開發部門，與樂揚公司亦有多次仲介
    土地之合作關係。因此，仲介土地予建設公司賺取佣金，亦
    為其當時之重要收入。是告訴人二人與被告等三人，就本件
    10筆土地仲介予樂揚公司開發事宜，其等先就抽佣之方式預
    為約定始合常理。而依告訴人己○○、乙○○之上開證詞，
    其等當時確曾約在某鵝肉店見面一次，而見面當天所談之內
    容，亦為有關佣金計算之事。而其三人嗣後也未再相約見面
    商談佣金之事，足認其等三人當天確已就佣金之分配達成協
    議。而承前所述，被告當時已明確提出上述佣金之計算方式
    ，而依證人乙○○及己○○二人之上開證詞觀之，其二人當
    時亦未對被告所提出之佣金計算方式有所質疑或反對，因此
    ，亦未主動另外提出按土地交易總價之2%計算之相關內容。
    是被告辯稱其主觀上認為三人當時已達成以土地總價的1%，
    外加差價三分一計算佣金等語，亦屬可採。被告主觀上既認
    定與告訴人間之佣金協議如上，而其嗣復與樂揚公司達成合
    作開發協議並取得佣金，且已依上開約定內容各給付100萬
    元予告訴人二人及丙○○，難認其主觀上有何為自己不法所
    有、不法利益，或損害本人利益之意圖。
  (五)此外，復查無其他積極證據足認被告有何背信或侵占之犯行
    ，揆諸前開規定及說明，自應為被告無罪之諭知。
據上論斷，應依刑事訴訟法第301條第1項，判決如主文。
本案經檢察官杜慧玲到庭執行職務
中　　華　　民　　國　　96　　年　　12　　月　　27　　日
　　　　　　　　　刑事第四庭  審判長法　官  劉慧芬
                                    法  官  呂政燁
                                    法  官  李桂英
上正本證明與原本無異。
如不服本判決，應於判決送達後10日內向本院提出上訴狀（應抄
附繕本）。告訴人或被害人如對於本判決不服者，應具備理由請
求檢察官上訴，其上訴期間之計算係以檢察官收受判決正本之日
　　　　　　　　　　　　　    　　　書記官　嚴君珮
中　　華　　民　　國　　96　　年　　12　　月　　27　　日
